最高法院民事裁定　　　　　　　　　　　　　　　　八十六年度台抗字第四八七號
　　再 抗告 人　保證責任台中市第七信用合作社
　　法定代理人　張啟仲
右再抗告人因與相對人甲○○等間強制執行聲明異議事件，對於中華民國八十六年七
月三十一日台灣高等法院台中分院裁定（八十六年度抗字第三八五號），提起再抗告
，本院裁定如左：
    主  文
原裁定廢棄，應由台灣高等法院台中分院更為裁定。
    理  由
按「土地所有人，於設定抵押權後，在抵押之土地上營造建築物者，抵押權人於必要
時，得將其建築物與土地併付拍賣。但對於建築物之價金，無優先受清償之權。」民
法第八百七十七條定有明文。又非訟事件法第十三條規定：「聲請或陳述，除另有規
定外，得以書面或言詞為之。以言詞為聲請或陳述時，應在法院書記官前為之。前項
情形，法院書記官應作成筆錄，並於筆錄內簽名。」本件相對人主張：伊等購買如附
表所示建物，僅基地部分為擔保債務人趙鐘賢之債務而設定抵押權予再抗告人，建物
部分既未設定抵押權予再抗告人，自非執行名義效力所及，伊等又非另有積欠再抗告
人債務，如何能對伊等如附表之建物執行，台灣台中地方法院（下稱台中地院）依再
抗告人之指封查封伊等如附表之建物，自屬違誤等情，爰聲明異議，請求撤銷上開就
建物所為查封處分。台中地院駁回相對人之異議。相對人不服提起抗告。原法院以：
相對人所有如附表所示之建物，係在其土地於民國八十二年設定抵押權後始營建，該
等建物雖非債務人即原土地所有人趙鐘賢所建，惟於再抗告人在八十五年一月十五日
實行抵押權聲請強制執行拍賣抵押物時，上開土地及建物已分別歸同一相對人所有，
有土地及建物登記簿謄本、建造及使用執照影本在卷可稽，衡此情形，固應解為有首
開民法第八百七十七條之適用，惟查封之土地是否不足以清償所擔保之抵押債權，有
無將房屋併予查封拍賣之必要，尚未查明，又再抗告人提出之強制執行聲請狀，亦未
聲請就建物併付拍賣，台中地院遽予查封相對人之房屋，自屬不當，因而將台中地院
裁定，予以廢棄。
查本件台中地院八十五年二月一日查封筆錄既記載：「一經債權人查報查封債務人魏
秀梅等所有不動產，詳如後附物品清單……」，指封切結記載：「茲因……強制執行
事件，當場查報債務人魏秀梅等所有如後附查封標的物清單所列之財產……查封標的
物清單詳附表（內容與本件附表同）」，查封筆錄顯然包括指封切結、查封標的物清
單，揆諸前揭非訟事件法第十三條聲請得於法院書記官前以言詞為之之規定，於此種
情形，是否不得認為再抗告人已聲請就附表所示之建物與土地併付拍賣，殊有疑義。
又本件如僅賣土地時，是否足以清償所擔保再抗告人之債權，以及有無將建物與土地
併付拍賣之必要，原法院未予調查審認，竟認相對人之聲明異議為有理由，而將台中
地院所為駁回相對人異議之裁定廢棄，自屬可議。再抗告論旨，求予廢棄原裁定，非
無理由。
據上論結，本件再抗告為有理由，依民事訴訟法第四百九十二條第二項，裁定如主文
。
中      華      民      國    八十六    年      十      月      九      日
                              最高法院民事第一庭
                                  審判長法官  李  錦  豐
                                        法官  楊  鼎  章
                                        法官  李  慧  兒
                                        法官  許  朝  雄
                                        法官  葉  賽  鶯
      右正本證明與原本無異
                                              書  記  官
中      華      民      國    八十六    年      十      月    二十四    日
